【裁判字號】    97,消債更,640
【裁判日期】    971029
【裁判案由】    聲請更生程序
【裁判全文】
臺灣高雄地方法院民事裁定           97年度消債更字第640號
聲  請  人
即  債務人  甲○○
上列當事人因消費者債務清理事件聲請更生，本院裁定如下：
    主  文
聲請人即債務人甲○○自中華民國九十七年十月二十九日下午五
時起開始更生程序。
命司法事務官進行本件更生程序。
    理  由
一、聲請意旨略以：聲請人甲○○前因消費借貸、自用住宅借款
    、現金卡及信用卡契約等原因，對如附表所示金融機構負有
    如附表所示債務，所負無擔保或無優先權之債務總額未逾新
    臺幣（下同）1,200 萬元。聲請人雖曾於95年8 月28日，與
    無擔保債權銀行中之最大債權銀行台東中小企業銀行（下稱
    台東企銀）依金融主管機關協調成立之中華民國銀行公會會
    員辦理消費金融案件無擔保債務協商機制與如附表所示之無
    擔保債權人達成分期還款協議，每月需償還26,700元，惟聲
    請人現於軍職退休後，每月之退伍金僅37,604元，除負擔聲
    請人自身生活費用之外，還需支出合作金庫銀行信用貸款、
    房屋貸款及扶養配偶曾妙珍、子女張○媛及張○富，詎聲請
    人於95年11月間又因扁桃腺癌開刀治療，則聲請人實已無能
    力支付協商款項，係因不可歸責於己之事由，致履行有重大
    困難。名下雖有坐落左營區○○段之土地及同地段之房屋各
    1 筆，然其上均設有抵押權，且其債務總額高達1,887,000
    元，已有不能清償債務之虞，爰依法聲請准予裁定更生等語
    。
二、按債務人不能清償債務或有不能清償之虞者，得依本條例所
    定更生程序，清理其債務；債務人無擔保或無優先權之債務
    總額未逾1,200 萬元者，於法院裁定開始清算程序或宣告破
    產前，得向法院聲請更生；債務人對於金融機構因消費借貸
    、自用住宅借款、信用卡或現金卡契約而負債務，在聲請更
    生或清算前，應提出債權人清冊，以書面向最大債權金融機
    構請求協商債務清償方案，並表明共同協商之意旨；債務人
    與金融機構協商成立者，不得聲請更生或清算。但因不可歸
    責於己之事由，致履行顯有重大困難者，不在此限；本條例
    施行前，債務人依金融主管機關協調成立之中華民國銀行公
    會會員，辦理消費金融案件無擔保債務協商機制與金融機構
    成立之協商，準用前項之規定；法院開始更生程序之裁定，
    應載明其年、月、日、時，並即時發生效力；法院裁定開始
    更生或清算程序後，得命司法事務官進行更生或清算程序，
    必要時得選任律師、會計師或其他適當之自然人或法人一人
    為監督人或管理人，消費者債務清理條例第3 條、第42條第
    1 項、第151 條第1 項、第5 項、第6 項、第45條第1 項、
    第16條第1 項分別定有明文。
三、經查：
(一)聲請人主張其每月退休金平均收入約37,604元乙情，有其退
    休俸通知單、國軍退除役官兵俸金發放通知單等件在卷可查
    （詳本院卷第34至37頁），已足認定。又聲請人曾於與無擔
    保債權銀行中之最大債權銀行台東企銀依金融主管機關協調
    成立之中華民國銀行公會會員辦理消費金融案件無擔保債務
    協商機制與如附表所示之無擔保債權人達成分期還款協議，
    每月需償還26,700元，有卷附協議書可參（見本院卷第24至
    25頁），亦足認定。又聲請人尚積欠合作金庫銀行房屋貸款
    1,092,000 元，未於前開協商之範圍內，經提出包括有擔保
    債權人之全體債權人清冊，以書面向最大債權銀行即合作金
    庫銀行請求共同協商，惟因前已成立協商而遭退件等情，有
    彰化銀行銀行前置協商退件通知函附卷可稽（見本院卷第27
    頁）。聲請人據以聲請更生，本院自應綜合聲請人目前全部
    收支及財產狀況，評估是否已不能維持符合人性尊嚴之最基
    本生活條件，而有「不能清償或不能清償之虞」之情。
(二)聲請人雖主張其每月需支出房屋貸款及食衣住行支出46,791
    元，並提出水電費單據、電信費帳單、統一發票、保單送金
    單等件為證（本院卷第73 至143頁），惟聲請人並未提出全
    部開銷憑證，尚難遽認其主張為真，何況消費者債務清理條
    例雖期望使負債累累難以自力重建經濟生活之債務人得有更
    生之機會，然並無意保證每一債務人均能維持其原來之生活
    水準，毋寧係在保障債務人最低生活水準之前提下，使債務
    人盡力清償以得更生之機會。是債務人生活費用之支出，不
    應由債務人任意主張，只需得以維持其最低生活水準即可，
    查內政部公告之97年度高雄市低收入戶最低生活費，每人每
    月10,991元，而上開公告係內政部依據社會救助法第4 條規
    定所制訂之標準，應屬可採，聲請人之生活費應依此計算。
    又聲請人主張其須扶養配偶及2 名子女，揆諸上開說明，亦
    以每人每月10,991元計算其生活費。又聲請人之配偶曾妙珍
    雖尚有所得，惟每月收入微薄，平均僅約數千元，此有聲請
    人提出曾妙珍之95、96年綜合所得稅各類所得資料清單、財
    產歸屬資料清單在卷可查（詳本院卷第64頁至第66頁）。則
    曾淑珍非但無扶養其等子女之經濟能力，且自身亦有部分生
    活費需靠聲請人負擔，本院認聲請人應負擔其等子女扶養費
    用之全部及其配偶曾妙珍生活費之半數，則聲請人每月需支
    付之扶養費用應為27,478元（10,991×2.5 ，元以下四捨五
    入）。綜上，聲請人每月需支付之個人基本生活開銷及扶養
    費用總計38,469元。則聲請人每月收入扣除個人基本生活開
    銷及子女扶養費用後已無剩餘，顯然有不能清償債務之虞，
    且其未能依還款協議履行，亦難歸責於聲請人。否則，強令
    聲請人繼續依協議還款，勢必排擠聲請人每月所需之生活必
    要支出，並惡化聲請人家庭之經濟狀況至絕境，自有違消費
    者債務清理條例之立法目的。
四、綜上所述，本件聲請人為一般消費者，並未從事營業活動。
    其有不能清償如附表所示債務之虞情事，無法依協議履行亦
    不可歸責於聲請人，又所負無擔保或無優先權之債務，並未
    逾1,200 萬元。且未經法院裁定開始清算程序或宣告破產，
    復查無消費者債務清理條例第6 條第3 項、第8 條或第46條
    各款所定駁回更生聲請之事由存在，則聲請人聲請更生，應
    屬有據，自應准許。
五、依消費者債務清理條例第45條第1 項，裁定如主文。
中    華    民    國    97    年    10    月    29    日
                  民事第五庭     法  官   王奕勛
正本係照原本作成。
本裁定不得抗告。
本裁定已於97年10月29日下午5時公告。
中    華    民    國    97    年    10    月    29    日
                                  書記官  王芷鈴
附表：
┌──┬────────────┬────────┬───────┐
│編號│債權人                  │金額（新台幣）  │種    類      │
├──┼────────────┼────────┼───────┤
│1   │合作金庫銀行            │2,035,652元     │房屋貸款、信用│
│    │                        │                │貸款          │
├──┼────────────┼────────┼───────┤
│2   │國泰世華銀行            │358,326元       │信用卡消費款  │
├──┼────────────┼────────┼───────┤
│3   │英商渣打銀行            │54,222元        │信用卡消費款  │
├──┼────────────┼────────┼───────┤
│4   │宜蘭蘇澳地區農會        │795,000元       │房屋貸款      │
├──┼────────────┼────────┼───────┤
│5   │荷蘭銀行                │596,000元       │信用貸款      │
├──┼────────────┼────────┼───────┤
│6   │聯邦銀行                │11,902元        │信用卡消費款  │
├──┼────────────┼────────┼───────┤
│7   │上海匯豐銀行            │25,019元        │信用卡消費款  │
├──┼────────────┼────────┼───────┤
│8   │遠東商業銀行            │61,353元        │信用卡消費款  │
├──┼────────────┼────────┼───────┤
│9   │台新商業銀行            │512,000元       │信用貸款      │
├──┼────────────┼────────┼───────┤
│10  │中國信託商業銀行        │145,000元       │現金卡消費款  │
├──┼────────────┼────────┼───────┤
│11  │友邦國際信用卡公司      │257,544元       │信用卡消費款  │
└──┴────────────┴────────┴───────┘


司法院資訊處製作；財團法人民間司法改革基金會備份。
